【裁判字號】    90,再,2
【裁判日期】    900417
【裁判案由】    建物所有權移轉登記
【裁判全文】
台灣高等法院民事判決  九十年度再字第二號
    再審原告    丙○○
    再審被告    乙○○
                甲○○
右當事人間建物所有權移轉登記事件，再審原告對於中華民國八十九年十一月二十八
日本院八十六年度再字第五十六號確定判決提起再審之訴，本院判決如左：
    主    文
本院八十六年度再字第五六號確定判決廢棄。
再審被告之再審之訴駁回。
本院八十六年度再字第五六號及本件再審訴訟費用，均由再審被告負擔。
    事    實
甲、再審原告方面：
一、聲明：
（一）鈞院八十六年度再字第五六號確定判決廢棄。
（二）右廢棄部分，再審被告之再審之訴駁回。
二、陳述：
（一）本件原台灣高等法院八十六年度上字第六五號判決，因不得上訴第三審而確定
      。依該確定判決理由五（二）所為事實之認定及法律之適用，已明確記載：「
      ：：：惟查登記之異議並非審查被上訴人乙○○等可否為第一次所有權登記，
      而係應針對上訴人等依建築法令及地政法令之起造人就建物聲請所有權第一次
      登記，而地政機關審核後予以登記”有何錯誤”，不應准許上訴人為第一次所
      有權登記，故乙○○等人本於不服調處所提之訴訟有無理由，均不生影響，其
      異議非屬正當原因，應不可阻止上訴人第一次所有權登記。乙○○等人若認其
      就系爭建物，不論依契約約定，或上訴人違約而可請求為第一次所有權之登記
      ，均應另行起訴，而非本於土地法第五十九條第二項之規定提起訴訟，而阻止
      上訴人之依法之登記。惟查土地法第五十九條之異議權，被上訴人乙○○等依
      法可以行使之，惟嗣經調處後，調處結果已明示上訴人等依建築法令及地政法
      令之起造人就建物申請所有權第一次登記，而地政機關審核後予以登記”並無
      錯誤”，且於八十五年六月十一日作為調處結果為：「原登記申請案件之建物
      ，係依台北市政府工務局核發之使用執照辦理，經審查無誤並予公告在案，應
      予繼續辦理登記」，被上訴人乙○○等人應已明知上訴人之登記並無錯誤，其
      等之主張僅可另行起訴或並予以保全程序，然其竟仍執意依土地法第五十九條
      第二項規定就不服調處予以起訴，阻止上訴人之登記，乙○○等人於八十五年
      六月二十八日向台灣台北地方法院起訴，應認有故意之侵權行為。」。
（二）再審被告就台灣高等法院八十六年度上字第六五號之確定判決提起再審，係以
      原確定判決有違反土地法第五十九條第二項規定，適用法規顯有違誤。惟查原
      確定判決事實認定即以「：：：惟查土地法第五十九條之異議權，被上訴人乙
      ○○等依法可以行使之」，惟在地政機關作成「經審查無誤並予公告在案，應
      予繼續辦理登記」之調處結果後，再審被告（似為再審原告之誤）之建物所有
      權第一次登記依法並無不合之情形下，「：：：被上訴人乙○○等人應已明知
      上訴人之登記並無錯誤，其等之主張僅可另行起訴或並予以保全程序，然其竟
      仍執意依土地法第五十九條第二項規定就不服調處予以起訴，阻止上訴人之登
      記，：：：應認有故意之侵權行為」，已就再審被告之侵權行為事實予以明確
      認定，核與土地法第五十九條第二項之適用無關，且亦認可得依法行使異議，
      更無適用法規違誤，均屬事實認定及法律適用之原確定判決之職權。惟鈞院八
      十六年度再字第五六號之再審判決，竟以原判決所為事實之認定（侵權行為要
      件）及已為法律適用之判斷（土地法第五十九條之異議及不服調處之起訴），
      自行再予認定及判斷而廢棄原確定判決之事實認定及法律適用之判斷，依民事
      訴訟法第四百九十六條第一項第一款及最高法院六十年台再字第一七０號、六
      十三年台上字第八八０號判例，而有適用法規顯有錯誤之再審理由。
（三）按土地建物所有權第一次登記，為行政機關之地政事務所依土地登記規則及有
      關規定之職掌，土地法第五十九條及土地登記規則第六十九條有關權利關係人
      爭執而為之異議、調處及提起訴訟，均應係就申請登記人之登記原因事實及有
      關事證為權利之爭執，並非漫無限制之任何私法上之權利爭執，均可異議、調
      處及起訴，始符土地建物登記專屬行政地政職掌，以與私法爭執應依民事訴訟
      程序另行起訴及保全程序以定暫時狀況有所區分，否則土地建物所有權第一次
      登記，縱地政機關依土地登記規則審查後認「應繼續辦理登記」，將因任何與
      該申請建物所有權第一次登記無關之私法爭執（如合建、買賣）而纏訟致無法
      登記，造成產權無法登記之重大損失及糾紛，且與民法第七百五十八條「不動
      產物權，依法律行為而取得、設定、喪失及變更者，非經登記不生效力」之不
      動產物權登記生效原則相違悖。
（四）本件再審被告乙○○、甲○○以「合建契約」提供土地之地主，就再審原告依
      土地登記規則第七十三條（修正前七十條）之建物所有權第一次登記所為之異
      議，即與土地法第五十九條及土地登記規則第六十九條之異議要件不符，為台
      北市古亭地政事務所以調處通知書予以駁回，再審被告等不服台北市古亭地政
      事務所調處所提起之訴訟，於案由欄亦明載係「請求履行契約」，並非土地登
      記異議之訴，起訴內容亦係陳述就系爭建物依兩造簽訂之「提供土地合作興建
      房屋契約書」主張再審原告丙○○違約沒收房屋及給付違約金而為本位訴之聲
      明，又以合建契約主張分配房屋而為備位訴之聲明，均非土地法第五十九條及
      土地登記規則第六十九條、第七十七條之對公告之建物所有權有爭議之異議及
      起訴甚明，且與再審原告丙○○以建造執照及使用執照起造人，依土地登記規
      則第七十三條申請建物所有權第一次登記無涉，原確定判決所認定再審被告等
      涉有侵權行為之事實，實不容再以違背民事訴訟法第四百九十六條第一項第一
      款及前揭判例之再審程序廢棄。
（五）按土地法第五十九條及土地登記規則第六十九條、第七十七條之異議，係指土
      地建物總登記之事項，最高法院六十九年度台上字第四一一九號判決即認非土
      地建物總登記之事項，即無該條項之適用，本件再審被告既起訴主張違約沒收
      建物，及依約分配建物之契約履行問題，自無各該條項規定之適用。又異議人
      係指為土地  (建物)權利關係人，始得提出異議，行政法院七十四年判字第一
      二０九號判決即以「指與登記標的之建物有關物權而言，不包括因債之關係所
      生之權利義務在內」，所謂權利關係人係指土地  (建物)總登記之所有權人及
      起造人，土地法第五十一條及土地登記規則第六十四條及第七十三條均規定甚
      明，內政部 (地政司)於八十五年六月十七日以台 ()內地字第八五七五三六
      三號函示關於申辦建物所有權第一次登記，建物權利關係人於公告期間內提出
      異議而生所謂權利爭執，特別函示：是以辦理建物所有權第一次登記，在其公
      告期間內如有利害關係人提出異議，其所提證明文件涉及公告建物權屬之爭執
      者，則於公告期滿後，應依土地法第五十九條規定辦理，但對於因債之關係所
      生之權利義務，而與公告建物權屬爭執無涉之異議聲明，登記機關仍應予以駁
      回。
（六）再審被告既非爭執土地法第五十九條規範申請登記人之再審原告丙○○登記程
      序有何錯誤，亦非物權關係之爭執，卻以與土地法第五十九條無關之履行契約
      為由，阻撓再審原告丙○○合法登記之申請，原確定判決就「有故意侵權行為
      」之事實認定及法律適用，再審判決豈能重新認定事實，及變更法律適用之判
      斷，任意廢棄，且更未斟酌足以影響判決之行政法院判決及主管地政登記機關
      內政部之函示，亦有再審事由。
（七）本件再審被告等以「合建契約」主張沒收及分屋而提出之異議，顯非土地法第
      五十條、土地登記規則第六十九條、七十七條所得異議之權利關係人，業經起
      訴之台灣台北地方法院八十五年度重訴字第一五六八號及第二審本院八十八年
      度重上更(一)字第七七號均認「僅屬一般確定債權紛爭之訴訟，與土地法第五十
      九條第二項規定之訴訟無涉」在案。
乙、再審被告方面：
一、聲明：再審原告之訴駁回。
二、陳述：
    再審原告對鈞院八十六年度再字第五六號民事確定判決提起本件再審之訴，無非
    以該確定判決有民事訴訟法第四百九十六條第一項第一款適用法規錯誤及同法第
    四百九十七條重要證物漏未斟酌足以影響判決為其理由。惟查：
（一）就重要證物漏未斟酌之再審理由而言：
      經查再審原告指摘原確定判決漏未斟酌行政法院七十四年度判字第一二０九號
      判決、內政部（85）內地字第八五七五三六三號函、台灣台北地方法院八十五
      年度訴字第一五六八號判決暨  鈞院八十八年度上更(一)字第七七號判決，惟查
      民事訴訟法第四百九十七條所謂「證物」，係指書證或與之效用相同之物件及
      勘驗物而言，用以證明自己主張之事實，或反證他造主張之事實，上開法院判
      決或行政機關函釋，衡其性質，應非證據資料，並不得據以為認定事實之原因
      ，充其量僅其法律見解得以使法則臻於明顯而已，自不屬民事訴訟法第四百九
      十七條所謂「證物」，遑論「重要證物」，再審原告據此提起再審之訴，其訴
      應無理由。
（二）就適用法規顯有錯誤之再審理由而言：
      按本件前前程序確定判決  即鈞院八十六年度上字第六十五號判決（下稱前前
      程序確定判決）確有適用法規之錯誤，  鈞院八十六年再字第五十六號判決予
      以廢棄改判，與法並無不合，再審原告指摘其適用法規有錯誤，應無足取。
   1、鈞院八十六年度上字第六十五號判決（即前前程序確定判決）確有適用土地法
      第五十九條第二項之錯誤：
  （1）、按土地法第五十九條第一項規定：「土地權利關係人，在前條公告期間內
         ，如有異議，得向該管市縣地政機關以書面提出，並應附具證明文件」，
         第二項規定：「因前項異議而生權利爭執時，應由該管市縣地政機關予以
        調處，不服調處者，應於接到調處通知後十五日內，向司法機關訴請處理，
        逾期不起訴者，依原調處結果辦理之」，其立法本旨在於說明土地權利關係
        人，對於土地法第五十八條所公告之事項有異議時，得向該管市縣地政機關
        以書面提出，其因上開事項而生爭執時，應由該管市縣地政機關予以調處，
        如不服調處者，應於調處通知後十五日內向司法機關訴請處理，不適用訴願
        程序，蓋土地總登記所生之糾紛，類皆涉及私權爭執，宜由司法機關審理，
        然如逾十五日內未起訴者，調處即告確定，地政機關得逕依調處結果辦理之
        ，是上開土地法第五十九條第二項規定，乃賦予不服調處之權利關係人訴請
        司法機關處理之權利。經查前前程序確定判決認定再審被告因不服台北市古
        亭地政事務所八十五年六月十一日所為調處之結果，而於通知後十五日內向
        台灣台北地方法院起訴，係屬故意之侵權行為，顯然剝奪再審原告得依土地
        法第五十九條第二項行使之權利，況依此項見解，土地權利關係人因不服調
        處而提起訴訟，已不法侵害他人之權利，構成侵權行為，則土地法第五十九
        條第二項規定諒已形同虛設，地政機關逕以其調處結果辦理登記即可，權利
        關係人根本無庸訴訟，已見前前程序確定判決適用法規之錯誤。
  （2）、次按「土地法第五十九條第二項規定之調處，係地政機關對於土地權利關
         係人，就其權利有爭執時所為之處理辦法，其性質與耕地三七五減租條例
         第二十六條所稱之調處不同，故當事人於土地權利有爭執時，縱未經地政
         機關之調處而逕行起訴，亦難謂其起訴為違法」，最高法院著有五十二年
         台上字第一一二三號判例可資遵循，是當事人於土地權利有爭執時，本得
         未經地政機關之調處而逕行起訴，法院應為實體審理，不得依民事訴訟法
         第二百四十九條第一項第六款規定，裁定予以駁回，則再審原告因不服台
         北市古亭地政事務所之調處，而提起訴訟，自無侵害再審被告之權利，而
         構成侵權行為可言，否則，一經過調處程序，因不服調處而起訴，即構成
         侵權行為，而未經調處逕行起訴，無侵權行為之構成，權利關係人自無需
         調處，由此益見前前程序確定判決適用法規之錯誤。
  （3）、復查最高法院八十七年度台上字第二七七一號民事判決，就本件前前程序
         確定判決，已指明適用法規有錯誤，「按『土地權利關係人，在前條公告
         期間內，如有異議，得向該管市縣地政機關以書面提出，並應附具證明文
         件。因前項異議而生土地權利爭執時，應由該管市縣地政機關予以調處，
         不服調處者，應於接到調處通知後十五日內，向司法機關訴請處理，逾期
         不起訴者，依原調處結果辦理之。』土地法第五十九條定有明文。又『土
         地法第五十九條第二項規定之調處，係地政機關對於土地權利關係人，就
         其權利有爭執時所為之處理辦法，其性質與耕地三七五減租條例第二十六
         條所稱之調處不同，故當事人於土地權利有爭執時，縱未經地政機關之調
         處而逕行起訴，亦難謂其起訴為違法。』本院著有五十二年度台上字第一
         一二三號判例可資參照。本件乙○○、甲○○對於丙○○向古亭地政事務
         所申請辦理系爭建物所有權第一次登記案件，先於公告期間提出異議後，
         嗣雖經古亭地政事務所作成調處，但因渠等不服調處結果，另於調處通知
         後十五日內，向台灣台北地方法院對丙○○提起訴訟，為原審所合法確定
         之事實，則乙○○、甲○○之起訴行為，依前開說明，似非法所不許，至
         於其訴之請求究竟有無理由，則屬另一問題。另原審竟謂：調處結果既已
         明示『原登記申請案件之建物，係依台北市政府核發之使用執照，經審查
         無誤並予公告在案，應予繼續辦理登記』，乙○○等應已明知丙○○之登
         記並無錯誤，竟仍依土地法第五十九條第二項規定就不服調處予以起訴，
         應認有故意之侵權行為云云，並據而判命乙○○、甲○○自八十五年六月
         二十八日起至辦理所有權第一次登記之日，按月連帶給付丙○○六百零四
         元，自與前開說明不符，且致土地法第五十九條第二項形成具文，顯有錯
         誤」。前前程序確定判決理由欄第五項第三點內載：「乙○○等人若認其
         就系爭建物，不論依契約約定，或上訴人違約而可請求為第一次所有權之
         登記，均應另行起訴，而非本於土地法第五十九條第二項之規定提起訴訟
         ，而阻止登記」、「被上訴人乙○○等人應已明知上訴人之登記並無錯誤
         ，其等之主張僅可另行起訴或並以保全程序，然其竟仍執意依土地法第五
         十九條第二項規定就不服調處予以起訴，阻止上訴人之登記．．．應認有
         故意侵權行為」等語，核諸上開說明，自難辭無適用法規錯誤。
    2、鈞院八十六年度上字第六十五號判決即前前程序確定判決有消極不適用民法
       第一百八十四條第一項前段及第一百八十五條「侵權行為損害賠償責任之成
       立，應以行為人之行為具『不法』性為要件」之錯誤：
    （1）「確定判決消極的不適用法規，顯然影響裁判者，自屬民事訴訟法第四百
         九十六條第一項第一款所定適用法規顯有錯誤之範圍，應許當事人對之提
         起再審之訴，以貫徹憲法保障人民權益之本旨。」司法院大法官會議著有
         釋字第一七七號解釋足資遵循。
    （2）再審原告係以民法第一百八十四條及第一百八十五條為請求權基礎，惟無
         論民法第一百八十四條第一項前段或第一百八十五條規定之侵權行為損害
         賠償責任之成立，均以「行為人之行為具『不法』性為要件」，而再審被
         告就訟爭土地應由何人辦理所有權第一次登記之糾紛，不服地政機關調處
         結果，依土地法第五十九條第二項規定，訴請司法機關處理，係合法行使
         權利，自無不法性可指，前前程序確定判決有消極不適用前揭法規之錯誤
         ，並進而影響原確定判決關於侵權行為損害賠償責任是否成立之判斷。
         理    由
一、再審原告（丙○○、下同）於本院八十六年度上字第六五號確定案件，就系爭再
    審部分起訴主張其為系爭建物之起造人，於八十五年四月八日向台北市古亭地政
    事務所申請辦理建物所有權第一次登記，再審被告（乙○○等二人、下同）明知
    非建物權利關係人，竟於公告期間提出異議，經台北市古亭地政事務所調處結果
    ，上開登記事件應繼續辦理登記，再審原告不服調處結果，於八十五年六月廿八
    日向原法院提起系爭另案訴訟，台北市古亭地政事務所因而停止辦理登記，使再
    審原告無法完成登記，復無法行使登記後就系爭建物之使用、收益及處分等權利
    ，再審被告之上開異議及起訴，構成侵權行為，爰依侵權行為法則，請求再審被
    告自八十五年六月廿八日起至系爭建物辦理所有權第一次登記之日止，按月連帶
    給付再審原告新台幣（下同）六百零四元等情。經台灣台北地方法院八十五年訴
    字第二九三三號判決駁回再審原告之訴，再審原告不服提起上訴，本院八十六年
    度上字第六五號判決認「被上訴人乙○○等人（即本件再審被告乙○○等二人）
    應已明知上訴人之登記並無錯誤，其等之主張僅可另行起訴或並予以保全程序，
    然其竟仍執意依土地法第五十九條第二項規定就不服調處予以起訴，阻止上訴人
    之登記，：：：應認有故意之侵權行為」，判命再審被告自八十五年六月廿八日
    起至系爭建物辦理所有權第一次登記之日止，按月連帶給付再審原告六百零四元
    ，因不得上訴第三審而告確定。有本院八十六年度上字第六五號案卷可證。
二、嗣再審被告對本院八十六年度上字第六五號確定判決提起再審之訴，主張：再審
    原告於原確定案件係主張再審被告並非再審原告就系爭門牌台北市○○○路○段
    一○○號地下樓之一建物向台北市古亭地政事務所申請建物所有權第一次登記之
    權利關係人，不得依土地法第五十九條規定提出異議而竟提出異議，致其未能完
    成該建物所有權第一次登記，無法就系爭建物為使用、收益及處分，構成侵權行
    為，並未主張再審被告係因不服台北市古亭地政事務所之調處結果而向台灣台北
    地方法院提起另案八十五年度重訴字第一五六八號訴訟，構成侵權行為。原確定
    判決認再審被告因不服調處結果，依土地法第五十九條第二項規定提起上開訴訟
    ，構成侵權行為，係認作主張，適用法規顯有錯誤。又再審被告因不服調處結果
    而提起上開訴訟，係依法行使權利，原確定判決認再審被告之起訴係故意侵害再
    審原告權利之行為，適用法規顯有錯誤。求為判決廢棄本院八十六年度上字第六
    五號確定判決不利於再審被告部分，並駁回再審原告在第二審就此部分之上訴。
    本院八十六年度再字第五六號判決略以：再審原告於該案審理中，曾就再審被告
    之另案起訴構成侵權行為為主張，原確定判決就此部分之認定，尚非認作主張。
    惟憲法賦予人民有訴訟之權利，土地法第五十九條二項規定，亦賦予不服調處之
    權利關係人循司法途徑解決確認救濟之權利。再審被告就本件登記事件既有爭執
    ，於提出異議後，不服台北市古亭地政事務所之調處結果，依上開法條規定提起
    系爭另案訴訟，係為保障自己之權利，尚難認其起訴行為有何侵權行為。原確定
    判決認再審被告之起訴，係屬故意之侵權行為，適用法規自有錯誤。即有民事訴
    訟法第四百九十六條第一項第一款之再審事由，而准予再審。並進而就本院八十
    六年度上字第六五號上訴事件，重為事實之認定及法律之適用。認土地法第五十
    九條第一項所謂權利關係人，係指對於登記事項之不動產有爭執之權利人及利害
    關係人而言。本件再審原告以其為系爭建物之起造人，向台北市古亭地政事務所
    申請辦理建物所有權第一次登記，經台北市古亭地政事務所公告，再審被告於公
    告期間提出異議，主張系爭建物係其等提供土地與再審原告合建，再審原告未依
    約於領得建造執照後一個月內協同其等分配房屋並辦理起造人名義變更，其等已
    依約沒收所建房屋，系爭建物屬其等所有等語，再審被告既主張系爭建物屬其等
    所有，自屬上開規定所稱之權利關係人。再審被告對於再審原告就系爭建物所為
    所有權第一次登記提出異議，難謂有何不法。再審被告就其有爭執之法律關係即
    系爭建物之誰屬，依土地法第五十九條第二項之規定，不服調處結果而提起系爭
    另案訴訟，亦無不法可言。即再審被告之上開異議及起訴，均係基於權利之行使
    ，再審原告復未舉證證明再審被告有故意以異議或起訴為手段侵害其行使登記及
    完成登記後就系爭建物之權利，自難僅因再審原告之提出異議及起訴，使其無法
    順利登記，行使對系爭建物之使用、收益及處分之權利，即認再審被告有侵權行
    為。再審原告依侵權行為之法律關係，請求再審被告自八十五年六月廿八日起至
    系爭建物辦理所有權第一次登記之日止，按月連帶給付再審原告六百零四元，即
    屬無據。判決駁回再審原告此部分之上訴。有本院八十六年度再字第五六號案卷
    可證。
三、本件再審原告對本院八十六年度再字第五六號再審確定判決，提起再審之訴，主
    張：本院八十六年度上字第六五號確定判決，認再審被告應已明知再審原告之登
    記並無錯誤，其等之主張僅可另行起訴或並予以保全程序，然其竟仍執意依土地
    法第五十九條第二項規定就不服調處予以起訴，阻止再審原告之登記，為故意之
    侵權行為。係屬事實認定及法律適用之原確定判決之職權，核與土地法第五十九
    條第二項之適用無關。且亦認再審被告可得依法行使異議，並無適用法規錯誤之
    情形。本院八十六年度再字第五六號再審確定判決，以原判決所為事實之認定及
    已為法律適用之判斷，自行再予認定及判斷，而廢棄原確定判決之事實認定及法
    律適用之判斷，其適用法規顯有錯誤。又未斟酌「權利關係人」係指物權關係之
    內政部（地政司）於八十五年六月十七日以台()內地字第八五七五三六三號函
    及再審被告等提出訴訟之第一、二審判決。爰依民事訴訟法第四百九十六條第一
    項第一款、第四百九十七條提起本件再審之訴云云。
    再審被告則以：（一）本院八十六年度上字第六十五號確定判決確有適用法規之
    錯誤，本院八十六年再字第五十六號判決予以廢棄改判，與法並無不合，再審原
    告指摘其適用法規有錯誤，應無足取。（二）再審原告指摘原確定判決漏未斟酌
    之行政法院七十四年度判字第一二０九號判決、內政部（85）內地字第八五七五
    三六三號函、台灣台北地方法院八十五年度訴字第一五六八號判決暨本院八十八
    年度上更（一）字第七七號判決，均不屬民事訴訟法第四百九十七條所謂之「證
    物」，再審原告據此提起再審之訴，其訴應無理由等語，資為抗辯。
四、按適用法規顯有錯誤者，得以再審之訴對於確定終局判決聲明不服，民事訴訟法
    第四百九十六條第一項第一款定有明文。所謂適用法規顯有錯誤，係指確定判決
    違背法規或現存判例解釋者而言。且所謂適用法規顯有錯誤，並不包括漏未斟酌
    證據及認定事實錯誤之情形在內。最高法院五十七年台上字第一０九一號、六十
    三年台上字第八八０號著有判例。
五、查本院八十六年度上字第六五號確定判決，認「被上訴人（即本件再審被告）乙
    ○○等人應已明知上訴人之登記並無錯誤，其等之主張僅可另行起訴或並予以保
    全程序，然其竟仍執意依土地法第五十九條第二項規定就不服調處予以起訴，阻
    止上訴人（即本件再審原告）之登記，乙○○等人於八十五年六月二十八日向台
    灣台北地方法院起訴，應認有故意之侵權行為」，乃就本件再審被告之侵權行為
    之事實，所為之認定，係屬事實認定問題，縱其認定事實有錯誤，依上開判例意
    旨，亦不得以此為再審理由，提起再審之訴。本院八十六年度再字第五六號再審
    確定判決，以再審被告就本件登記事件既有爭執，於提出異議後，不服台北市古
    亭地政事務所之調處結果，依上開法條規定提起系爭另案訴訟，係為保障自己之
    權利，尚難認其起訴行為有何侵權行為。原確定判決（即本院八十六年度上字第
    六五號確定判決）認再審被告之起訴，係屬故意之侵權行為，適用法規自有錯誤
    。即有民事訴訟法第四百九十六條第一項第一款之再審事由，而准予再審。違背
    上開適用法規顯有錯誤，不包括認定事實錯誤之情形在內之現行最高法院六十三
    年台上字第八八０號判例。該確定判決自有民事訴訟法第四百九十六條第一項第
    一款之再審事由。再審原告提起本件再審之訴，尚非無據，應准予再審。再審原
    告另主張該確定判決尚有漏未斟酌證物之再審理由，不再斟酌，附此說明。
六、次查，再審被告於本院八十六年度再字第五六號請求建物所有權移轉登記再審事
    件主張：再審原告於原確定案件（本院八十六年度上字第六五號）係主張再審被
    告並非再審原告就系爭門牌台北市○○○路○段一○○號地下樓之一建物向台北
    市古亭地政事務所申請建物所有權第一次登記之權利關係人，不得依土地法第五
    十九條規定提出異議而竟提出異議，致其未能完成該建物所有權第一次登記，無
    法就系爭建物為使用、收益及處分，構成侵權行為，並未主張再審被告係因不服
    台北市古亭地政事務所之調處結果而向台灣台北地方法院提起另案八十五年度重
    訴字第一五六八號訴訟，構成侵權行為。原確定判決認再審被告因不服調處結果
    ，依土地法第五十九條第二項規定提起上開訴訟，構成侵權行為，係認作主張，
    適用法規顯有錯誤。又再審被告因不服調處結果而提起上開訴訟，係依法行使權
    利，原確定判決認再審被告之起訴係故意侵害再審原告權利之行為，適用法規顯
    有錯誤。原確定案件有再審事由，爰提起本件（即前件）再審之訴。
    再審原告則以：再審原告因認再審被告並非上開登記事件之權利關係人，不得依
    土地法第五十九條規定提出異議而竟提出異議，阻止再審原告辦理登記，侵害再
    審原告於系爭建物完成登記後之使用、收益及處分等權利，而依侵權行為法則提
    起原確定案件此部分之訴，請求再審被告賠償其損害。於起訴時因再審被告尚未
    依土地法第五十九條第二項規定提起上開另案訴訟，故再審原告未就此部分之事
    實為主張，嗣後再審被告於八十五年六月廿八日起訴，再審原告即向該另案受訴
    法院陳明，並主張再審被告不服調處結果而起訴，致再審原告未能完成系爭建物
    所有權第一次登記，無法就該建物為使用、收益及處分，再審被告應負侵權行為
    責任等語，明確表明再審被告就上開另案之起訴亦構成侵權行為。原確定判決並
    無認作主張。又再審被告並非上開登記事件之權利關係人，僅因與再審原告間債
    之權利義務關係而提出異議，且古亭地政事務所調處結果通知書已明示該登記程
    序無違誤，再審被告仍執意起訴，阻撓再審原告之登記，侵害再審原告之權利，
    原確定判決認再審被告之起訴構成侵權行為，並無違誤。原確定判決適用法規並
    無錯誤等語，資為抗辯。
七、本院查：（一）再審原告前就系爭建物向台北市古亭地政事務所申請辦理建物所
    有權第一次登記，再審被告於公告期間提出異議，再審原告因認再審被告並非該
    登記公告事件之權利關係人，不得提出異議而竟提出異議，致其無法完成登記，
    構成侵權行為，而提起原確定案件之訴，嗣台北市古亭地政事務所就上開異議事
    件作成上開登記程序應繼續辦理之調處結果，再審被告不服調處結果，依土地法
    第五十九條第二項規定，於八十五年六月廿八日向台灣台北地方法院提起系爭另
    案訴訟，再審原告在原確定案件第一審審理中，於八十六年三月廿八日具狀陳明
    再審被告就系爭建物所有權第一次登記無關之事項異議及另案起訴，致其未能繼
    續辦理登記，與土地法第五十九條規定不符，又在第二審審理中，於八十六年四
    月二日具狀陳稱再審被告之異議及起訴確非就系爭建物所有權第一次登記事項為
    爭執，請求判決再審被告賠償再審原告之損害等語。此有本院八十六年度上字第
    六五號請求建物所有權移轉登記再審事件案卷可證。再審原告於該案審理中，既
    有就再審被告之另案起訴構成侵權行為為主張，原確定判決就此部分之認定，即
    非認作主張。（二）本院八十六年度上字第六五號確定判決，認「被上訴人（即
    本件再審被告）乙○○等人應已明知上訴人之登記並無錯誤，其等之主張僅可另
    行起訴或並予以保全程序，然其竟仍執意依土地法第五十九條第二項規定就不服
    調處予以起訴，阻止上訴人（即本件再審原告）之登記，乙○○等人於八十五年
    六月二十八日向台灣台北地方法院起訴，應認有故意之侵權行為」，係就本件再
    審被告之侵權行為之事實，所為之認定，係屬事實認定問題，縱其認定事實有錯
    誤，依上開判例意旨，亦不得以此為再審理由，提起再審之訴，已如前述。且原
    確定判決並非認定土地權利關係人依土地法第五十九條之規定，提出異議及起訴
    即屬侵權行為，而係以再審被告明知登記並無錯誤，竟故意提起訴訟，阻止再審
    原告權利之行使，為侵權行為，此就原確定判決觀之自明。（三）再審被告又主
    張，再審原告提出「購屋臨時證明單」主張系爭建物同棟之台北市○○○路○段
    一○○號十樓，證明其以每坪五十萬元銷售，並非不得銷售系爭房屋，原確定判
    決以再審被告阻止再審原告第一次所有權登記，致無法出售，侵害再審原告之權
    利，認定事實與卷存書證資料不符，違反證據法則，適用法規有錯誤云云。惟查
    再審原告提出之「購屋臨時證明單」，係於再審被告提起另案訴訟前之八十六年
    三月二十一日所立，其上記載：「本單據僅供收到購屋訂金臨時證明，有關雙方
    買賣一切條件，以正式契約為準，簽約手續完妥後，本單據收回作廢」（見八十
    六年度上字第六十五號卷第一０七頁）。且物之出賣人，負交付其物於買受人，
    並使其取得該物所有權之義務。系爭建物既因再審被告之異議、起訴，而無法辦
    理第一次所有權登記，自無法履行出賣人之義務。原確定判決認再審原告主張無
    法處分，如銷售等，而再審被告阻止再審原告為第一次所有權登記，致其無法出
    售，尚難認無侵害其權利，再審被告所稱仍得為處分云云，尚無可採等情。尚無
    認定事實與卷存書證資料不符，違反證據法則，適用法規有錯誤之情事。
    （四）再審被告另主張本院八十六年度上字第六十五號確定判決有消極不適用民
    法第一百八十四條第一項前段及第一百八十五條「侵權行為損害賠償責任之成立
    ，應以行為人之行為具『不法』性為要件」之錯誤云云。惟查原確定判決認定「
    被上訴人（即本件再審被告）乙○○等人應已明知上訴人（即再審原告）之登記
    並無錯誤，其等之主張僅可另行起訴或並予以保全程序，然其竟仍執意依土地法
    第五十九條第二項規定就不服調處予以起訴，阻止上訴人（即本件再審原告）之
    登記，乙○○等人於八十五年六月二十八日向台灣台北地方法院起訴，應認有故
    意之侵權行為」，係就再審被告侵權行為之要件，加以認定。其認明知再審原告
    之登記並無錯誤，竟仍執意依土地法第五十九條第二項規定就不服調處予以起訴
    ，阻止再審原告之登記，致再審原告受有不能行使其所有權人之權利之損害，即
    明知再審原告之登記並無錯誤，而故意提起訴訟，加以阻止，即屬不法。再審被
    告主張原確定判決消極不適用民法第一百八十四條第一項前段及第一百八十五條
    之規定，亦無可採。
八、綜上所述，再審原告提起本件再審之訴為有理由，再審被告提起前件再審之訴，
    為無理由，爰就本院八十六年度再字第五六號確定判決廢棄，駁回再審被告之再
    審之訴。
九、兩造其餘主張或抗辯或舉證，不影響本判決，不再贅述。
十、據上論結，本件再審之訴為有理由，依民事訴訟法第五百零五條、第七十八條，
    判決如主文。
中      華      民      國    九十      年      四    月        十七    日
                              臺灣高等法院民事第六庭
                                  審判長法  官  吳  欲  君
                                        法  官  藍  文  祥
                                        法  官  陳  博  享
右正本係照原本作成。
如不服本判決，應於收受送達後二十日內向本院提出上訴書狀，其未表明上訴理由者
，應於提出上訴後二十日內向本院補提理由書狀（均須按他造當事人之人數附繕本）
上訴時應提出委任律師或具有律師資格之人之委任狀；委任有律師資格者，另應附具
律師及格證書及釋明委任人與受任人有民事訴訟法第四百六十六條之一第一項但書或
第二項（詳附註）所定關係之釋明文書影本。
中      華      民      國    九十      年      四      月    二十      日
                                        書記官  林  麗  觀
附註：
民事訴訟法第四百六十六條之一（第一項、第二項）：
對於第二審判決上訴，上訴人應委任律師為訴訟代理人。但上訴人或其法定代理人具
有律師資格者，不在此限。
上訴人之配偶、三親等內之血親、二親等內之姻親，或上訴人為法人、中央或地方機
關時，其所屬專任人員具有律師資格並經法院認為適當者，亦得為第三審訴訟代理人
。


司法院資訊處製作；財團法人民間司法改革基金會備份。
